臺灣板橋地方法院刑事裁定　　　　　　 94年度交聲字第989號
原處分機關　交通部公路總局臺北區監理所
異　議　人　甲○○
上列異議人因違反道路交通管理處罰條例案件，對於交通部公路
總局臺北區監理所於94年5 月16日所為之北監自裁字裁00-00000
0000號裁決處分（原舉發案號：交通部公路局台北區監理所（89
）北監字第400016597 號），聲明異議，本院裁定如下：
    主  文
異議駁回。
    理  由
一、原處分意旨略以：異議人即受處分人甲○○於民國（下同）
    94年1 月4 日7 時58分許，駕駛車牌號碼9P-5637 號自小客
    車行經國道二號西向16公里處，因「行駛外側路肩」違規，
    為內政部警政署國道公路警察局執勤員警當場舉發。惟經原
    處分機關查核發現異議人之自小客車駕駛執照，前已因於88
    年7 月25日9 時23分許，因「在高速公路超速行駛」違規，
    遭警舉發（舉發通知單號：公警局字（84）第No.0000000號
    ）並經裁決罰鍰新臺幣（下同）6000元，並限於94年6 月15
    日前繳納，後因異議人未依限繳交罰鍰，自90年11月30日起
    易處吊扣駕駛執照3 個月，並限於90年12月14日前繳納。於
    90年12月14日前未繳送駕駛執照，自90年12月15日起易處吊
    銷，並逕行註銷駕駛執照（交通部公路局台北區監理所於90
    年10月30日以北監五字第裁00-000000 號裁決書裁處），並
    由當事人核章在案，已生合法送達效力。故異議人業於90年
    12 月15 日遭監理所逕行註銷駕駛執照在案，原處分機關依
    道路交通管理處罰條例第21條第1 項第1 款規定，對異議人
    94年1 月4 日7 時58分許之駕車行為，於94年2 月14日加罰
    「未領有駕駛執照駕車」，並據該舉發通知單於94年5 月16
    日以北監自裁字裁00-000000000號裁決「未領有駕駛執照駕
    車者」，罰鍰新臺幣12000 元。
二、異議意旨略以：受處分人於94年1 月4 日駕駛9P-5637 號自
    用小客車行駛於國道西向16公里處，因閃避危險，致車輛半
    邊偏入路肩約5 秒鐘，隨即回復原路線行駛，為交警取締，
    當時受處分人依交警要求出示受處分人之駕照，由交警查核
    後發還。按違反道路交通管理處罰條例第21條第1 項第1 款
    規定，係以「未領有駕照駕車者」為處罰對象。查受處分人
    並非未領有駕照，應不受處罰，且受處分人不僅領有駕照，
    並於當時出示受驗。況受處分人於事發之時，執行舉發違規
    之交通員警並未舉發本人未領有駕照駕車，受處分人當時將
    駕照依交通員警要求出示，由交警查核後發還受處分人，故
    受處分人並非未領有駕照駕車。受處分人不知本件裁決是依
    據何項事實及證據而為裁決，縱有因其他情事，因而吊扣受
    處分人之駕照，依理應先將吊扣駕照之情事通知受處分人，
    若裁決單位未踐行前項之通知義務，即不能不告知而任意以
    受處分人未領有駕照而駕車為理由而為處罰裁決，此乃程序
    之當然。綜上所述，受處分人並非未領有駕照駕車，並無道
    路交通管制處罰條例第21條第1 項第1 款所規定之情形，自
    不應受處罰等語，爰依法請求撤銷原處分。
三、按汽（機）車駕駛人，未領有駕駛執照駕車者，處新台幣60
    00元以上12000 元以下罰鍰，並當場禁止其駕駛及扣留其車
    輛牌照，道路交通管理處罰條例第21條第1 項第1 款定有明
    文。次按本條例所定罰鍰之處罰，行為人接獲違反道路交通
    管理事件通知單後，於15日內得不經裁決，逕依第92條第3
    項之罰鍰基準規定，向指定之處所繳納結案；不服舉發事實
    者，應於15日內，向處罰機關陳述意見；其不依通知所定期
    限前往指定處所聽候裁決，且未依規定期限繳納罰鍰結案或
    向處罰機關陳述意見者，處罰機關得逕行裁決之；本條例之
    罰鍰基準，由交通部會同內政部定之，道路交通管理處罰條
    例第9 條第1 項、第92條第3 項亦有規定。
四、經查：
（一）異議人前於88年7 月25日9 時23分許，因在高速公路超速
      行駛之違規案件，經內政部國道公路警察局公警局字（84
      ）第No.0000000號舉發違反道路交通管理事件通知單舉發
      ，並經異議人當場簽收舉發通知單，惟其未於應到案日期
      前自行繳交罰款，嗣後原處分機關即交通部公路總局臺北
      區監理所於90年10月30日以北監五字第裁00-000000 號裁
      決書逕行裁決罰鍰6000元，並依道路交通管理處罰條例第
      63條第1 項第1 款，記違規點數1 點，並限於90年11月29
      日前繳納，該裁決書於90年11月17日送達異議人，並經異
      議人蓋章簽收之事實，有舉發通知單影本、裁決書及其送
      達掛號郵件收件回執影本各1 件在卷可稽。又異議人未於
      繳納間內繳納罰鍰，經原處分機關依據「違反道路交通管
      理事件統一裁罰基準及處理細則」第61條第1 項第1 款、
      第3 款規定，於90年12月15日易處吊銷異議人自小客車駕
      駛執照，並逕行註銷。故異議人前開自小客車駕照已遭依
      法逕行註銷之事實，應堪認定。
（二）異議人雖以伊當時駕照有依交通員警要求出示，由交警查
      核後發還受處分人，惟該交警並未舉發受處分人未領有駕
      照駕車等語置辯，然本院依職權向內政部警政署國道公路
      警察局第六警察隊函查，為何於異議人有行駛外側路肩之
      違規當際，未一併舉發異議人有未領有駕駛執照駕車之違
      規行為，嗣由台北區監理所以加罰方式為之？經該單位函
      覆本院，陳稱：本隊龍潭分隊警員巫榮能、江榮宏於94年
      1 月4 日7 時58分許，在國道二號公路西向16公里處，發
      現該車違規行駛外側路肩，依法攔停稽查。因該車駕駛葛
      君當場出示駕照供執勤員警查驗，故未通報指揮中心以電
      腦查詢持照條件是否正常，經製單舉發行駛路肩違規後始
      放行。嗣經交通部公路總局台北區監理所依本隊所移送之
      違規單，查知葛君普通小型車駕照業於90年12月15日易處
      逕註在案，依其職權填製（89）北監字第400016597 號違
      規單舉發葛君無照駕駛違規等語。此有該隊94年8 月12日
      公警六交字第0940672061號函1 紙附卷可稽。
（三）次按行政程序法第36條規定：「行政機關應依職權調查證
      據，不受當事人主張之拘束，對當事人有利及不利事項一
      律注意。」準此，舉發機關依其職權運用可掌握之資料來
      源，足認行為人之違規事實明確者，即應依法對違規行為
      人為舉發。如係交通勤務警察或依法令執行交通稽查任務
      人員於行為人違規之際或甫違規後，當場攔停查認違規事
      實明確者，得予當場舉發，固不待言；如交通勤務警察等
      人員於當場未能察覺違規事實，或認行為人有無違規尚待
      調查認定，或係依民眾之檢舉，經查證於事後始能認定違
      規事實者，於未逾道路交通管理處罰條例第90條第1 項所
      定3 個月之時效期間下，法律並未限制舉發機關職權之行
      使，自仍應製單舉發，以貫徹維護交通秩序之行政目的。
      此徵諸違反道路交通管理事件統一裁罰基準及處理細則第
      6 條第2 項所定：「公路主管及警察機關就其主管業務，
      查獲違反道路交通管理之行為者，應本於職權舉發或處理
      之」並未限定僅能當場舉發，應無排除事後舉發之理。本
      件異議人之違規時間於94年1 月4 日，經原處分機關查核
      異議人已於90年12月15日吊銷駕照，於94年2 月14日以道
      路交通管理處罰條例第21條第1 項第1 款（舉發單號：台
      北區監理所（89）北監字第400016597 號）加罰異議人，
      並於94年2 月18日送達異議人在案，此有送達回執1 紙附
      卷可稽，於法並無違誤。
（四）至於異議人爭執吊扣伊之駕照，依理應先將吊扣駕照之情
      事通知受處分人，不得未盡告知義務即任意處罰。然查，
      異議人於88年7 月25日因在高速公路超速行駛之交通違規
      案件，經原處分機關於90年10月30日以北監五字第裁00-0
      00000 號裁決書裁處罰鍰6000元，並記違規點數1 點，且
      該裁決書上巳將其不繳納罰鍰之法律效果明確記載，業如
      前述，且於90年11月17日送達異議人在案，此有裁決書及
      其送達回執各1 紙在卷可按。然異議人未於期限內繳納罰
      鍰，故異議人不得以其不知已被吊銷駕照，及原處分機關
      未盡告知義務來解免其違規責任，附此敘明。
（五）又本件舉發指定應到案日期為94年3 月14日，有上開舉發
      通知單影本附卷可稽，然異議人未於期限內到案，原處分
      機關始於94年5 月16日依違反道路交通管理事件統一裁罰
      基準及處理細則第44條第1 項及違反道路交通管理事件統
      一裁罰基準表之規定，依其違規情節及到案情形（因未到
      案而逕行裁處）裁處法定最高罰鍰12000 元，於法並無不
      合之處。
五、依道路交通案件處理辦法第19條，裁定如主文。
中    華    民    國    94    年    9    月    30    日
                  交通法庭           法  官  吳幸娥
上正本證明與原本無異。
如不服本裁定，應於送達後5日內，向本院提出抗告狀。
                                     書記官  洪惠玲
中    華    民    國    94    年    9    月    30    日
